【裁判字號】    90,簡,3486
【裁判日期】    901231
【裁判案由】    地價稅
【裁判全文】
臺中高等行政法院判決                              九十年度簡字第三四八六號
    原      告  甲○○
    被      告  台中縣稅捐稽徵處
    代  表  人  乙○○
    訴訟代理人  丙○○
                丁○○
右當事人間因地價稅事件，原告不服臺中縣政府中華民國九十年四月二十六日九○府
訴委字第一一七○一九號訴願決定，提起行政訴訟。本院判決如左︰
    主  文
原告之訴駁回。
訴訟費用由原告負擔。
    事  實
甲、事實概要：緣原告所有座落臺中縣大里市○○段一三○地號土地，地上門牌：臺
    中縣大里市○里○街四十八號房屋建造時，依臺中縣都市計畫區騎樓設置標準第
    二條第二款規定，應退縮二公尺為牆面線，設置騎樓或無遮簷人行道，原告乃就
    退縮部分土地係供公共使用之無遮簷人行道，而申請免徵地價稅。經被告所屬大
    屯分處以系爭土地退縮部分係列入法定空地，依土地稅減免規則第九條規定，其
    屬建造房屋應保留之空地部分，不予免徵，而以八十八年六月二十五日稅屯二字
    第八八○二○六九八號函否准所請，原告不服，循序提起政訴訟。
乙、兩造聲明：
    一、原告聲明求為判決：撤銷原處分及訴願決定。
    二、被告聲明求為判決：駁回原告之訴。
丙、兩造之爭點：
    一、原告起訴意旨略以：
      （一）騎樓走廊地上方無建築改良物（又稱退縮騎樓地）或僅有屋宇前簷者，
            依土地稅減免規則第十條及財政部七十一年一月二十八日台財稅第三○
            五六二號解釋函（騎樓走廊地減免地價稅處理原則），應全免地價稅，
            與該騎樓走廊地是否屬建造房屋應保留之空地根本無關，大里市○○段
            一二六、一二六之七等地號（騎樓土地面積記載一十八平方公尺，全免
            一十八平方公尺），乃此類依減免規則第十條全免地價稅之退縮騎樓地
            ，其他同類情形俯拾皆是，同是退縮騎樓地，被告獨對本案不予免稅，
            實令人無法理解。
      （二）無遮簷人行道又稱退縮騎樓地，此為雙方共同認定之事項，而騎樓之用
            途在使使用執照登記為人行道，當騎樓走廊地上方無建築改良物時，此
            退縮騎樓地自然形成無遮簷人行道，請參照建築技術規則第五十七條、
            台灣省建築管理規則第二十條等規定即可知，而退縮騎樓地屬於土地稅
            減免規則第十條之免稅範圍無誤。本案經財政部以八十九年五月十日台
            財稅第0000000000號解釋函：略稱「．．．無遮簷人行道計
            入法定空地面積，若依土地稅減免規則第九條申請減免，則依但書規定
            不予免徵。至於該土地可否認定為「供公共通行之騎樓走廊地」，請洽
            詢貴縣都市計劃主管機關意見後，本於職權辦理。」當初財政部雖未能
            認定本案無遮簷人行道是否為騎樓走廊地，但是並未排除本案可適用土
            地減免規則第十條，如今無遮簷人行道已被共同認定為退縮騎樓地。理
            應依土地稅減免規則第十條辦理，如上述大里市○○段一二六、一二六
            之七等地號全免地價稅案例。
      （三）目前雙方最大爭議在於退縮騎樓地既屬法定空地，可否依土地稅減免規
            則第十條免徵地價稅？被告及訴願機關認依建築技術規則建築設計施工
            篇第一章用語定義第二十八條所定，退縮騎樓地既計入法定空地即屬建
            造房屋應保留之空地，依土地稅減免規則第九條但書規定不予免徵，因
            此即無法適用土地稅減免規則第十條；照此推論，法理上將造成退縮騎
            樓地「永遠」因屬法定空地而無法減免地價稅，土地稅減免規則第十條
            全免情形將永不成立，形同虛設，完全不符退縮騎樓地免稅意旨。可是
            退縮騎樓地全免地價稅案例確是如上述俯拾皆是，被告雙重審核標準不
            知如何自圓其說？因此原告認為退縮騎樓地之減免地價稅應依土地稅減
            免規則第十條辦理，與第九條無關；況且第十條全免地價稅時並未排除
            法定空地在免稅範圍，不符第九條者仍能適用第十條。
      （四）本案留設之無遮簷人行道乃政府要求民眾提供私有土地供公眾通行（台
            中縣都市計畫區騎樓設置標準），並非自願提供公用，完全符合土地稅
            法第六條、平均地權條例第二十五條免稅意旨及土地稅減免規則第十條
            全免規定；一般房屋法定空地，屋主應有「排他」使用權，大可圍起來
            作停車等私人使用，如果政府一面要求民眾提供法定空地設退縮騎樓供
            公眾使用，剝奪屋主使用權，一面卻不予免稅，完全不符權利義務對等
            原則。
      （五）關於本案被告機關最大繆誤在於，原告依土地稅減免規則第十條申請減
            免，被告機關卻依第九條審查，並不予免徵；如果全部無償供公共使用
            之私有土地申請減免地價稅，均須依第九條審查，則無償供政府機關使
            用之私有土地（符合第八條第十款者）其亦須依第九條審查且無法全部
            免稅，如此將造成位於該法定空地部份之私有土地提供公用卻無法免稅
            之不合理情形。因此原告認為無償供公共使用之私有土地申請減免地價
            稅，應依用地別（一）巷道、廣場等適用第九條（二）騎樓走廊適用第
            十條（三）供政府機關使用等適用第八條第十款分別辦理；規定明細如
            台北市稅捐處網站公布地價稅節稅介紹；惟有分別辦理才不會造成互相
            矛盾。
      （六）綜合以上所述，本案處分、訴願決定違反土地稅法第六條、平均地權條
            例第二十五條騎樓地免稅意旨及土地稅減免規則第十條規定，實欠妥適
            ，請求判決如聲明等語。
    二、被告答辯意旨略以：
      （一）按「無償供公共使用之私有土地，經查明屬實者，在使用期間內地價稅
            或田賦全兔。但屬建造房屋應保留之空地部分，不予免徵。」、「都市
            計畫區域內凡臨接寬度七公尺以上之計畫道路人行步道、廣場之建築基
            地，除有左列情形者外，一律設置騎樓或無遮簷人行道。二、本標準修
            正公佈後完成之區段征收地區，市地重劃地區之住宅區，面臨八公尺以
            下之計畫道路免設置騎樓或無遮簷人行道，但應退縮二公尺為牆面線，
            作為無遮簷人行道使用。其退縮部份得以空地計算。」分別為土地稅減
            免規則第九條及台中縣都市計畫區騎樓設置角標準第二條第二款所明定
            。另「法定騎樓所佔面積不計入基地面積及建築面積。但退縮騎樓地未
            建築部份計入法定空地。」為建築設計施工編第一章用語定義第二十八
            條所明定。
      （二）卷查原告所有坐落大里市○○段一三○地號土地，於該土地興建大里市
            ○里○街四十八號房屋時，依台中縣都市計畫區騎樓設置標準第二條第
            二款規定，退縮二公尺為牆面線，設置無遮簷人行道，屬建築房屋應保
            留之空地部分，依土地稅減免規則第九條規走不得免徵地價稅，被告所
            屬大屯分處據以否准免之申請，並無違誤。
      （三）查土地稅減免規則第十條及財政部七十一年一月二十八日台財稅第三○
            五六二號函解釋，並無規定「騎樓走廊地上無建築改良物之減免可適用
            退縮騎樓地列入法定空地案件。且本案報奉財政部八十九年五月十日台
            財稅第0000000000號函釋及台中縣政府八十九年八月一日八
            九府工建字第一九三○九一號函復，並未明確答覆可適用土地稅減免規
            則第十條認定為「供公共通行之騎樓走廊起」。本案前經實地勘查，該
            無遮簷人行道係與馬路相銜接，故被告依土地稅減免規則第九條書規定
            予以駁回。另原告檢具納稅義務人蘇廖珠麗所有座落臺中縣大里市○○
            段一二六、一二六之七地號騎樓地減免案比照，查上開地號地上物係透
            天式四樓建物，其使用執照上基地面積中有記載騎樓面積，而申請人所
            有大忠段一三○地號係「無遮簷人行道」，其使用執照上基地面積中未
            記載騎樓面積，兩者建物用途情形不同不能相提並論等語。
    理  由
一、按「無償供公共使用之私有土地，經查明屬實者，在使用期間內，地價稅或田賦
    全免。但其屬建造房屋應保留之空地部份，不予免徵。」、「供公共通行之騎樓
    走廊地，無建築改良物者，應免徵地價稅，有建築改良物者，依左列規定減徵地
    價稅。一、地上有建築改良物一層者，減徵二分之一。二、地上有建築改良物二
    層者，減徵三分之一。三、地上有建築改良物三層者，減徵四分之一。四、地上
    有建築改良物四層以上者，減徵五分之一。前項所稱建築改良物係指附著於土地
    之建築物或工事。」為土地稅法第六條及平均地權條例第二十五條授權行政院所
    訂定之土地稅減免規則第九條及第十條所明定。
二、本件原告所有座落臺中縣大里市○○段一三○地號土地建屋時，依臺中縣都市計
    畫區騎樓設置標準第二條第二款規定，應退縮二公尺為牆面線，並設置無遮簷人
    行道，原告乃就退縮部分土地係供公共使用之無遮簷人行道，而申請免徵地價稅
    ，經被告所屬大屯分處以系爭土地退縮部分係列入法定空地，依土地稅減免規則
    第九條規定，其屬建造房屋應保留之空地部分，不予免徵，而否准原告之請求。
    原告不服循序提起行政訴訟，主張如事實欄所載。
三、經查，本件原告係以其所有上開座落臺中縣大里市○○段一三○地號土地，地上
    門牌：臺中縣大里市○里○街四十八號房屋建造時，依臺中縣都市計畫區騎樓設
    置標準第二條第二款規定，應退縮二公尺為牆面線，原告設置無遮簷人行道，乃
    以退縮部分土地係供公共使用之無遮簷人行道，而申請免徵地價稅。依首揭規定
    及說明，被告機關對於原告之申請減免是否有據，自應依上開土地稅減免規則第
    九條規定為斷。至土地稅減免規則第十條適用之對象係「供公共通行之騎樓走廊
    地」，而本件原告依臺中縣都市計畫區騎樓設置標準第二條第二款規定，退縮二
    公尺為牆面線，所設置者，為「無遮簷人行道」，又依該條之規定，既將「騎樓
    」及「無遮簷人行道」分別列舉，就其性質言，自不得將二者解為，所指係同一
    設置；又法定騎樓所佔面積不計入基地面積及建築面積。但退縮騎樓地未建築部
    份計入法定空地。為建築設計施工編第一章用語定義第二十八條所明定。足認「
    騎樓」與「無遮簷人行道」，或稱之為「退縮騎樓地」，二者在營建之用語或法
    規中之地位並不相同。故不能將「無遮簷人行道」，以「退縮騎樓地」稱之，即
    進而認無「遮簷人行道」即屬「騎樓」，而認有土地稅減免規則第十條之適用，
    作為免徵土地稅之依據。另原告雖檢具納稅義務人蘇廖珠麗所有座落臺中縣大里
    市○○段一二六、一二六之七地號騎樓地減免案比照，然查，上開蘇廖珠麗所有
    地號土地上之地上物係透天式四樓建物，其使用執照上基地面積中有記載騎樓面
    積，而原告所有大忠段一三○地號係「無遮簷人行道」，其使用執照上基地面積
    中亦未記載騎樓面積，兩者設置顯然不同，自不能相提並論。
四、又查，本件原告上開依臺中縣都市計畫區騎樓設置標準第二條第二款規定，退縮
    二公尺為牆面線，所設置之「無遮簷人行道」依上開說明，因退縮騎樓地未建築
    部份即「無遮簷人行道」部分計入法定空地。故該部分土地依規定既屬法定空地
    ，則被告機關據此依土地稅減免規則第九條但書規定，否准原告之請求，於法尚
    無不合。至原告主張如果全部無償供公共使用之私有土地申請減免地價稅，均須
    依第九條審查，則無償供政府機關使用之私有土地（符合第八條第十款者）其亦
    須依第九條審查且無法全部免稅，如此將造成位於該法定空地部份之私有土地提
    供公用卻無法免稅之不合理情形一節。查本件之情形，並非無償供政府機關使用
    之私有土地，自無土地稅減免規則第八條第一項第十款之適用，而其他無償供公
    共使用之私有土地若屬建造房屋應保留之空地部份，依土地稅減免規則第九條但
    書規定，不予免徵，則屬授權立法之裁量問題，尚難依此主張本件被告所為原處
    分違法。
五、綜上所述，本件原處分及訴願決定於法均無違誤，原告之主張尚難認為有理由，
    其起訴應予駁回。
據上論結，本件原告之訴為無理由，依行政訴訟法第一百九十五條第一項前段、第九
十八條第三項前段，判決如主文。
中    華    民    國      九十      年      十二      月    三十一    日
                 臺 中 高 等 行 政 法 院   第 四 庭
                                       法  官  沈 應 南
右正本證明與原本無異。
如不服本判決，應於判決送達後二十日內，以本訴訟事件所涉及之法律見解具有原
則性者，始得向本院提出上訴狀並表明上訴理由，經最高行政法院許可，否則不得
上訴；如於本判決宣示後送達前提起上訴者，應於判決送達後二十日內補提上訴理
由書（均應依對造人數提出繕本）。提起上訴應預繳送達用雙掛號郵票拾份（每份
三十四元）。
中    華    民    國      九十      年      十二      月     三十一    日
                                法 院 書 記 官 廖 倩 慧


司法院資訊處製作；財團法人民間司法改革基金會備份。
